臺灣臺中地方法院刑事判決　　　　　　　95年度易字第3254號
公　訴　人　臺灣臺中地方法院檢察署檢察官
被　　　告　戊○○
選任辯護人　劉進堂律師
被　　　告　癸○○
選任辯護人　蘇若龍律師
　　　　　　常照倫律師
被　　　告　庚○○
　　　　　　　　　　　1號
選任辯護人　丙○○律師
　　　　　　張績寶律師
上列被告等因妨害自由等案件，經檢察官提起公訴（95年度偵字
第20006 號），被告等就被訴事實為有罪之陳述，本院合議庭裁
定由受命法官獨任進行簡式審判程序，判決如下：
    主    文
戊○○共同連續以強暴妨害人行使權利，處有期徒刑陸月，如易
科罰金，以銀元佰元即新臺幣玖佰元折算壹日；又共同以脅迫
妨害人行使權利，處有期徒刑月，如易科罰金，以新臺幣壹仟
元折算壹日；又共同以脅迫妨害人行使權利，處有期徒刑月，
如易科罰金，以新臺幣壹仟元折算壹日；又共同以脅迫妨害人行
使權利，處有期徒刑月，如易科罰金，以新臺幣壹仟元折算壹
日。應執行有期徒刑壹年，如易科罰金，以銀元佰元即新臺幣
玖佰元折算壹日。
癸○○共同連續以強暴妨害人行使權利，累犯，處有期徒刑伍月
，如易科罰金，以銀元佰元即新臺幣玖佰元折算壹日；又共同
以脅迫妨害人行使權利，累犯，處有期徒刑月，如易科罰金，
以新臺幣壹仟元折算壹日；又共同以脅迫妨害人行使權利，累犯
，處有期徒刑月，如易科罰金，以新臺幣壹仟元折算壹日；又
共同以脅迫妨害人行使權利，累犯，處有期徒刑月，如易科罰
金，以新臺幣壹仟元折算壹日。應執行有期徒刑拾月，如易科罰
金，以銀元佰元即新臺幣玖佰元折算壹日。
庚○○共同連續以強暴妨害人行使權利，處有期徒刑肆月，如易
科罰金，以銀元佰元即新臺幣玖佰元折算壹日；又共同以脅迫
妨害人行使權利，處有期徒刑貳月，如易科罰金，以新臺幣壹仟
元折算壹日；又共同以脅迫妨害人行使權利，處有期徒刑貳月，
如易科罰金，以新臺幣壹仟元折算壹日；又共同以脅迫妨害人行
使權利，處有期徒刑貳月，如易科罰金，以新臺幣壹仟元折算壹
日。應執行有期徒刑捌月，如易科罰金，以銀元佰元即新臺幣
玖佰元折算壹日。
    犯罪事實
一、癸○○前曾於民國91年間，因違反毒品危害防制條例案件，
    經本院分別判處有期徒刑6 月、8 月，定應執行刑為有期徒
    刑1 年1 月確定，甫於93年7 月26日縮短刑期執行完畢。緣
    戊○○、庚○○均係計程車司機，原先在臺中市朝馬站陸橋
    下之統聯客運朝馬站招攬計程車業務，嗣於94年7 月起遷至
    臺中市○○○路○段87號營運，並改稱「統聯客運中港轉運
    站」（下稱中港轉運站），並成立「統聯計程車聯誼會」，
    該會於94年7 月間，選任戊○○為隊長，並以每月幣（下同
    ）40000 元代價，聘任癸○○為總幹事，負責管理人事、接
    客源及計程車司機之排班糾紛，庚○○原是會員身分，嗣於
    95年3 月間經戊○○指派為副隊長，會員共有甲○○、己○○、賴國川、董慶惠、辛○○、乙○○、洪欽豐、劉嘉斌、
    張呈福、張正緯等約有80幾名。該聯誼會會員並共同集資，
    以戊○○之名義，自94年7 月間起，以每月21000 元之代價
    ，承租中港轉運站旁位於臺中市○○○路○ 段89之3 巷內的
    2 塊空地，作為該聯誼會計程車停車場及排班之用。同時戊○○訂定會規，規定入會費為5000元，月費為1000元（自95
    年3 月起提高為2000元）作為支付上開空地之租金及癸○○
    薪資之用，而會員必須貼上該聯誼會之識別標誌，在其租用
    之上開停車場內以「排班豆」依序排班，並依序進入中港轉
    運站前3 個計程車招呼站招攬客人。嗣於95年3 月間，「統
    聯計程車聯誼會」進行改選，由甲○○當選為新任隊長，詎
    戊○○竟拒不進行隊長職務之交接，堅持到7 月才願交接，
    加以該聯誼會之財務遭部分會員質疑有帳目不清之情事，遂
    引發甲○○等人之不滿，於95年4 月間起，該聯誼會之會員
    甲○○、董慶惠、己○○、丁○○、乙○○等20餘人，進行
    抵制，遲繳月費，後經雙方溝通後，甲○○、董慶惠、洪欽
    豐等人願繼續繳納月費，戊○○、庚○○卻藉故拒收渠等之
    月費，戊○○並於95年5 月12日擅自公告渠等未繳月費，禁
    止進場停車。戊○○、癸○○自94年7 月起，庚○○自95
    年3 月間起，為獨佔統聯客運中港轉運站計程車招呼站之排
    班攬客權益，竟共同基於以強暴或脅迫妨害人行使權利之概
    括犯意，為下列行為：(一)94年7 月8 日晚上7 時許，廖舜櫻
    （非上開統聯計程車聯誼會會員）駕車牌號碼540-LU計程車
    到上開中港轉運站欲排班時，癸○○即叫戊○○過來告知廖
    舜櫻，不能在該處排班，要求渠離開，廖舜櫻不願意，戊○○即恐嚇稱：如果不離開，要叫人來砸車等語，使廖舜櫻因
    畏懼而不敢在該處排班，以此恐嚇方法，妨害廖舜櫻行使排
    班之權利。(二)94年7 月8 日、9 日間晚上約7 、8 時許，廖
    振杉（非上開統聯計程車聯誼會會員）靠近前揭中港轉運站
    出口處，招呼客人時，戊○○竟向其恫稱：這裡是他們的地
    盤，不可以在此排班，否則會找兄弟對付他等語，使廖振杉
    心生畏懼，以此恐嚇方式，妨害廖振杉在該處排班載客之權
    利。復於94年7 月10日凌晨4 時30分許，廖振杉再度前往該
    處招呼客人，戊○○見狀，即以電話聯絡癸○○，約過10分
    鐘，癸○○即來至該處，向廖振杉恫稱：不可走到統聯出口
    拉客，否則要讓伊好看等語，旋癸○○召來不詳之成年男子
    數名，一起動手毆打廖振杉成傷（傷害部分未據告訴），並
    恐嚇稱：以後不准再來該處地盤，否則見一次打一次等語，
    以此強暴方式妨害廖振杉行使排班之權利。(三)95年2 月中旬
    某日晚上9 時許，陳炳章因遲繳月費，當其開車至上開中港
    轉運站計程車招呼站欲排班時，戊○○即叫其不要去排班，
    並恫稱：要繼續跑車，若沒有繳錢，你的下場會跟阿杉（即
    上述廖振杉）相同」等語，以此脅迫方式，妨害陳炳章行使
    排班之權利；復於95年2 月底某日，陳炳章開車至該招呼站
    欲排班時，戊○○又告以：你沒繳錢，還來排班等語，並脅
    迫陳炳章須先繳納2 月份月費，陳炳章要求延期繳納，戊○○竟教唆不詳之成年人開車包夾住陳炳章之車輛，使陳炳章
    之車輛動彈不得，以此強暴方式，妨害陳炳章行使排班之權
    利。(四)95年3 月26日下午3 時許，戊○○見壬○○駕駛其承
    租之營業用小客車欲前往上開停車場排班時，因壬○○當月
    欠繳會費，戊○○即以「你給我離開，若不離開，就給你好
    看」等加害壬○○身體之事，恐嚇壬○○，使其心生畏懼，
    致生危害於壬○○之安全，以此脅迫方式妨害壬○○行使其
    權利。(五)戊○○於95年5 月12日公告禁止何首榮等人進場排
    班後，何首榮於95年5 月12日後，95年7 月1 日前某日，欲
    進入上開停車場排班，戊○○即揚言恫稱：若再至該處排班
    ，將唆使黑道小弟打人砸車等語，使其心生畏懼，以此恐嚇
    方法，妨害何首榮行使排班之權利。(六)95年5 月25日，戊○○交代庚○○將上開承租之計程車停車場以鐵絲網包圍，禁
    止遭公告未繳月費之甲○○等人進入排班休息，己○○駕車
    欲進入該停車場排班時，與戊○○、庚○○同具犯意聯絡之
    不詳成年男子即趨前對己○○稱：這是私人停車場，不能進
    去等語，阻擋己○○進入，以此妨害己○○行使排班之權利
    另於95年5 月25日後，連續於辛○○、丁○○、乙○○前往
    上開停車場欲排班時，前開不詳男子亦以相同方法，妨害渠
    等行使排班之權利。(七)甲○○於95年5 月25日，駕車進入該
    停車場內，見到庚○○與具犯意聯絡之不詳成年男子要圍大
    門，甲○○乃迴車欲排班，庚○○見狀，即指著甲○○，對
    該成年男子稱「就是他」，該成年男子隨即靠近甲○○車，
    做勢要打甲○○，並辱罵甲○○「幹你娘，你什麼東西」（
    公然侮辱部分未據告訴），並恐嚇甲○○稱如果再來，就要
    修理他等語，致甲○○心生畏懼，而生危害於甲○○，以此
    強暴之方式，妨害甲○○行使排班權利。另自95年7 月1日
    後，戊○○、癸○○、庚○○共同基於以脅迫妨害人行使權
    利之犯意聯絡，為下列行為：(八)於95年7 月中旬某日凌晨1
    時30分許，洪欽豐、劉嘉斌、董慶惠於上開計程車招呼站排
    班等待客人時，癸○○對洪欽豐、劉嘉斌、董慶惠表示「沒
    有錢不要來這邊排班，再來這邊排班跑車，就要砸車」等加
    害洪欽豐、劉嘉斌、董慶惠財產之事，恐嚇洪欽豐、劉嘉斌
    、董慶惠，使洪欽豐、劉嘉斌、董慶惠心生畏懼，致生危害
    於洪欽豐、劉嘉斌、董慶惠等人之安全，以此脅迫方式，妨
    害洪欽豐、劉嘉斌、董慶惠行使其權利。(九)於95年8 月4日
    下午3 時許，在臺中市○○路路邊，癸○○要求甲○○帶著
    計程車司機重新回歸車隊，甲○○對癸○○表示「大家不進
    去，我也沒辦法」，癸○○竟對其恫稱：「現在都是你在作
    主嗎？隔天不要來排班，如果來就給你好看」等加害甲○○
    生命、身體之事恐嚇甲○○，甲○○因而心生恐懼，致生危
    害於甲○○之安全，以此脅迫方式，妨害甲○○行使其權利
    。(十)於95年8 月10日凌晨1 時許，張呈福駕駛計程車，在上
    開計程車招呼站排班時，癸○○飲酒後，對著張呈福恫嚇稱
    ：「你們不開會，也不繳錢，將我說的話當什麼，你們明天
    都不要來排班，再來就砸車」等加害張呈福財產之事恐嚇張
    呈福，並作勢欲毆打張呈福，使張呈福心生畏懼，致生危害
    於張呈福之安全，以此脅迫方式，妨害張呈福行使排班之權
    利。
二、案經臺灣臺中地方法院檢察署檢察官指揮法務部調查局臺中
    市調查站查辦後，移請臺灣臺中地方法院檢察署檢察官偵查
    起訴。
    理    由
一、訊據被告戊○○、癸○○、庚○○對上開犯罪事實，於本院
    審理中均坦承不諱，核與被害人廖舜櫻、廖振杉、何首榮、
    壬○○、己○○、辛○○、丁○○、乙○○、甲○○、洪欽
    豐、劉嘉斌、董慶惠、張呈福等人指述之情節相符，並有統
    聯計程車聯誼會公約、統聯計程車聯誼會隊員名冊、組別名
    冊、統聯計程車聯誼會公告、會議記錄、收支表、標章照片
    、現場照片、現場圖、重組車隊公告、圖騰、營運排班照片
    、停車場照片、房屋租賃契約書及土地房屋租賃契約等附卷
    可稽，足認被告等之自白與事實相符。本件事證明確，被告
    等之犯行均堪以認定。
二、新舊法比較適用說明：按刑法及刑法施行法業於94年2 月2
    日經總統以華總一義字第09400014901 號令修正公布，並於
    95年7 月1 日施行。查本件被告等之行為，跨越新舊法期間
    ，其於新法施行後所為犯行，應適用新法，而於95年6 月30
    日以前之行為（即犯罪事實欄一(一)至(七)部分），及定應執行
    刑部分，則涉及新舊法之比較適用問題。又按行為後法律有
    變更者，適用行為時之法律，但行為後之法律有利於行為人
    者，適用最有利於行為人之法律，現行刑法第2 條第1 項定
    有明文，此條規定乃與刑法第1 條罪刑法定主義契合，而貫
    徹法律禁止溯及既往原則，係規範行為後法律變更所生新舊
    法律比較適用之準據法，是刑法第2 條本身雖經修正，但刑
    法第2 條既屬適用法律之準據法，本身尚無比較新舊法之問
    題，應一律適用裁判時之現行刑法第2 條規定以決定適用之
    刑罰法律。又按於舊法時期發生並完成之行為，應依裁判時
    之新法第2 條第1 項比較結果，適用有利於行為人之法律（
    多數可能是舊法第56條連續犯之規定），於修正後發生並完
    成之犯罪，則依新法處理，前後兩者，再就刑法第51條之適
    用，依新法第2 條第1 項比較結果而適用舊法有關數罪併罰
    之規定處理（臺灣高等法院暨所屬法院因應新修正刑法施行
    座談會彙編提案第8 號法律問題 (三)研 討意見參照）。再
    按比較新舊法，應就罪刑有關之共犯、未遂犯、想像競合犯
    、牽連犯、連續犯、結合犯，以及累犯加重、自首減輕暨其
    他法定加減原因（如身分加減）與加減例等一切情形，綜其
    全部罪刑之結果而為比較，此亦有最高法院95年5 月23 日
    第8 次刑庭會議決議可資參照。
(一)刑法第304 條第1 項之強制罪，其罰金刑之法定刑原為得科30
  0 元以下罰金，因罰金罰鍰提高標準條例第1 項前段規定，提
  高為10倍，為得科銀元3000元以下罰金。而依修正後刑法施行
  法第1 條之1 規定：「（第一項）中華民國九十四年一月七日
  刑法修正施行後，刑法分則編所定罰金之貨幣單位為新臺幣。
  （第二項）九十四年一月七日刑法修正時，刑法分則編未修正
  之條文定有罰金者，自九十四年一月七日刑法修正施行後，就
  其所定數額提高為三十倍。但七十二年六月二十六日至九十四
  年一月七日新增或修正之條文，就其所定數額提高為三倍」，
  及刑法第33條第5 款修正為：「主刑之種類如下：五、罰金：
  新臺幣一千元以上，以百元計算之」等規定觀之，依修正後之
  法律，刑法第304 條第1 項強制罪所得科處之罰金刑最高額為
  新臺幣9000元、最低額為新臺幣1000元，然依被告等行為時即
  修正前刑法第33條第5 款規定之罰金最低額銀元1 元，並提高
  10 倍 計算，前開罰金刑，最高額為銀元3000元，最低額為銀
  元10 元 ，若乘以3 倍而換算為新臺幣，最高額雖與新法同為
  新臺幣9000元，然最低額僅為新臺幣30元。因此，比較上述修
  正前、後之刑罰法律，自以被告等行為時即修正前關於科處罰
  金刑之法律較有利於被告。
(二)94年2 月2 日修正公布前刑法第28條：「二人以上共同實施犯
  罪之行為者，皆為正犯」之規定，固已修正為：「二人以上共
  同實行犯罪之行為者，皆為正犯」，惟上述用語上之修正，乃
  因「實施」一詞之範圍，在解釋上是否包括「陰謀共同正犯」
  及「預備共同正犯」存有爭議，為杜爭議，明白宣示本條不包
  括「陰謀共同正犯」及「預備共同正犯」，但仍包括共謀共同
  正犯，乃將「實施」修正為「實行」。是此項修正之結果，對
  於本件被告等不生有利或不利之情形，應依修正後刑法第28條
  規定論以共同正犯（最高法院95年第21次刑事庭會議決議參照
  ）。
(三)刑法第47條第1 項修正為：「受徒刑之執行完畢，或一部之執
  行而赦免後，五年以內故意再犯有期徒刑以上之罪者，為累犯
  ，加重本刑至二分之一」，與修正前同條：「受有期徒刑之執
  行完畢，或受無期徒刑或有期徒刑一部之執行而赦免後，五年
  以內再犯有期徒刑以上之罪者，為累犯，加重本刑至二分之一
  」之規定相比較，依修正後之規定，若再犯之罪為「過失犯」
  ，則無累犯規定之適用，然本件被告癸○○係故意犯，無論依
  修正前後之規定，均屬累犯，應逕行適用修正後刑法第47條第
  1 項之規定（最高法院95年第21次刑事庭會議決議參照）。
(四)又新法第41條第1 項前段規定「犯最輕本刑為五年以下有期徒
  刑以下之刑之罪者，而受六個月以下有期徒刑或拘役之宣告者
  ，得以新臺幣一千元、二千元或三千元折算一日，易科罰金」
  ；舊法第41條第1 項前段則規定「犯最重本刑為五年以下有期
  徒刑以下之刑之罪，而受六個月以下有期徒刑或拘役之宣告，
  因身體、教育、職業、家庭之關係或其他正當事由，執行顯有
  困難者，得以一元（按：指銀元，下同）以上三元以下折算一
  日，易科罰金」。修正前罰金罰鍰提高標準條例第2 條係規定
  「依刑法第四十一條易科罰金或第四十二條第二項易服勞役者
  ，均就其原定數額提高為一百倍折算一日；法律所定罰金數額
  未依本條例提高倍數，或其處罰法條無罰金刑之規定者，亦同
  」。依被告行為時易科罰金之折算標準，經提高後，係以銀元
  300 元折算1 日，再依現行法規所定貨幣單位折算新臺幣條例
  第2 條規定「現行法規所定金額之貨幣單位為圓、銀元或元者
  ，以新臺幣元之三倍折算之」折算為新臺幣後，得以新臺幣30
  0 元以上新臺幣900 元以下折算1 日，較之新法第41條第1項
  前段規定，得以新臺幣1000元、2000元或3000元折算1 日之規
  定，自以行為時法為有利於被告，自應適用行為時法即修正前
  刑法第41條第1 項前段、修正前罰金罰鍰提高標準條例第2條
  規定，諭知易科罰金之折算標準。
(五)刑法第41條第2 項修正為「前項規定於數罪併罰，其應執行之
  刑未逾六月者，亦適用之」；修正前刑法第41條第2 項之規定
  為「併合處罰之數罪，均有前項情形，其應執行之刑逾六月者
  ，亦同」，比較新舊法之規定，自以行為時法縱應執行之刑逾
  6 月仍得易科罰金之規定較為有利於被告等，且此為影響行為
  人刑罰之法律效果，被告等行為後法律已有所變更，經比較新
  舊法之規定，自應依刑法第2 條第1 項前段之規定，適用行為
  時法即修正前刑法第41條第2 項之規定，而定其應執行之刑。
(六)刑法第51條第5 款已修正數罪併罰定其應執行者：「宣告多數
  有期徒刑者，於各刑中之最長期以上，各刑合併之刑期以下，
  定其刑期。但不得逾三十年。」，與舊法規定之數罪併罰定其
  應執行者：「宣告多數有期徒刑者，於各刑中之最長期以上，
  各刑合併之刑期以下，定其刑期。但不得逾二十年。」之規定
  相較，自以舊法規定之定應執行刑之上限為20年對行為人較為
  有利，此為影響行為人刑罰之法律效果，是被告行為後法律已
  有所變更，經比較新舊刑法第51條第5 款之規定，新法之規定
  對被告並無較為有利之情形，應依刑法第2 條第1 項前段之規
  定，適用被告行為時之舊法，而定其應執行之刑。
(七)綜合上述各條文修正前、後之比較，揆諸前揭最高法院決議，
  及修正後刑法第2 條第1 項前段、但書規定之「從舊從輕」原
  則，綜其全部罪刑之比較結果，修正後刑法之規定並非較有利
  於被告等，本案自應一體適用被告等行為時即修正前刑法第41
  條第1 項前段、第41條第2 項及修正前罰金罰鍰提高標準條例
  第2 條之規定，諭知易科罰金之折算標準。
三、核被告戊○○、癸○○、庚○○所為，均係犯刑法第三百零
    四條第一項之強制罪。（按刑法第305 條之恐嚇罪，係指單
    純以將來加害生命、身體、自由、名譽、財產之事，恐嚇他
    人致生危害於安全者而言。如對於他人之生命、身體等，以
    現實之強暴、脅迫手段加以危害要挾，使人行無義務之事或
    妨害人行使權利，應構成刑法第304 條之強制罪，而非同法
    第305 條之恐嚇危害安全罪，最高法院93年度臺上字第3309
    號判決要旨參照）。被告3 人間，就上開犯行，具有犯意聯
    絡及行為分擔，均為共同正犯。就犯罪事實欄一(一)至(七)之犯
    行，即95年6 月30日前之犯行，被告等所為數行為，時間緊
    接，所犯罪名相同，顯係基於概括之犯意反覆為之，為連續
    犯，爰依修正前刑法第56條之規定以一罪論（以強暴方法妨
    害人行使權利之情節較重），並加重其刑。犯罪事實欄一(八)
    對洪欽豐、劉嘉斌、董慶惠等人所為之犯行，乃一行為觸犯
    相同罪名之想像競合犯，應論以一罪（修正後刑法第55條但
    書之規定，為法理之明文化，非屬法律之變更，不生比較適
    用之問題）。犯罪事實欄一(一)至(七)之犯行，與5 年6 月30日
    後之犯行即犯罪事實欄一(八)、(九)、(十)之犯行，應予分論併罰
    。檢察官雖未就犯罪事實欄一(一)、至(三)、(五)及(六)辛○○、丁○○、乙○○部分之犯行起訴，惟此部分業據公訴檢察官當
    庭補正，且此部分與前揭起訴成罪部分，有連續犯之裁判上
    一罪關係，為起訴效力所及，本院自得併予審判，附此敘明
    。
四、據上論斷，應依刑事訴訟法第273 條之1 第1 項、第299 條
    第1 項前段、第310 條之2 、第454 條第1 項，刑法第2 條
    第1項 前段、第28條、第304 條第1 項、第56條（修正前）
    、第55條前段、第47條第1 項、第41條第1 項前段、第2 項
    （修正前）、第51條第5 款（修正前），罰金罰鍰提高標準
    條例第1 條前段、修正前罰金罰鍰提高標準條例第2 條，現
    行法規所定貨幣單位折算新臺幣條例第2 條，判決如主文。
中　　華　　民　　國　　96　　年　　5 　　月　　30　　日
                  刑事第十五庭  法  官  蔡美華
上正本證明與原本無異。
如不服本判決，應於送達後十日內向本院提出上訴狀（須附繕
本），上訴於臺灣高等法院臺中分院。
                                書記官  劉家瑜
中　　華　　民　　國　　96　　年　　5 　　月　　30　　日
附錄論罪科刑法條
中華民國刑法第304條
以強暴、脅迫使人行無義務之事或妨害人行使權利者，處3 年以
下有期徒刑、拘役或3 百元以下罰金。
前項之未遂犯罰之。
